【裁判字號】    92,台上,7308
【裁判日期】    921225
【裁判案由】    傷害致人於死
【裁判全文】
最高法院刑事判決                              九十二年度台上字第七三０八號
    上  訴  人  甲○○
                        （在台灣台北看守所羈押中）
                乙○○
                        （在台灣台北看守所羈押中）
右上訴人等因傷害致人於死案件，不服台灣高等法院中華民國九十二年八月六日第二
審更審判決（九十二年度重上更(四)字第九六號，起訴案號：台灣台北地方法院檢察署
八十八年度偵字第一七五三五、二二八０九、二四一六五號），提起上訴，本院判決
如左：
    主  文
原判決關於甲○○部分撤銷，發回台灣高等法院。
其他上訴駁回。
    理  由
一上訴人甲○○部分（即撤銷部分）：
本件原判決認定：緣上訴人甲○○與羅阿對（經原審九十年度上重更（一）字第二九
號判決依妨害自由罪判處有期徒刑六月確定）係夫妻關係，羅阿對因與張章民有不正
常之男女關係，張章民雖允諾不再與羅阿對往來，仍與羅阿對有所來往，甲○○對張
章民心生怨懟，思予教訓。民國八十八年六月十一日，甲○○探知羅阿對與張章民相
約當日幽會，即予拆穿，羅阿對見事跡敗露，應允甲○○共同教訓張章民之提議，由
甲○○邀集前於八十四年間因竊盜罪，經台灣新竹地方法院判處有期徒刑六月確定，
於八十五年五月二十三日執行完畢之長子即上訴人乙○○（此部分駁回上訴，詳後述
），及前因同監執行而相識之友人陳建源（經原審九十年度上重更（一）字第二九號
判決依妨害自由罪判處有期徒刑七月確定）參與，四人竟共同基於傷害之犯意聯絡，
由羅阿對於八十八年六月十一日仍佯與張章民夜間幽會，其餘三人則分乘車牌號碼Ｈ
Ｂ｜二五三二號自用小客車（下稱錢車）及ＡＳ｜六六七號自用小貨車（下稱陳車）
，在後尾隨由羅阿對所駕駛之車牌號碼ＦＥ｜六五三一號自用小客車（下稱羅車）。
同日晚間九時三十分許，羅阿對、張章民二人依約在台北市○○路○段「基隆港海鮮
店」用餐時，羅阿對趁隙依計，分別以公共電話及張章民之行動電話（000000
000），先後於晚間九時三十分許、十時許、十時八分許、十時九分許、十時十分
許，數度撥打予甲○○（行動電話0000000000）、乙○○（行動電話00
00000000）及不知情之乙○○配偶白惠鈴（行動電話0000000000
，經檢察官為不起訴處分），告知確實所在及動向，甲○○即指示乙○○及陳建源二
人繼續跟蹤，並伺機攔車後回到「基隆港海鮮店」等候，自己則駕駛錢車轉至他處拿
取其所有之木質手杖一枝以為武器。迨羅阿對、張章民餐畢，由羅阿對駕駛羅車一同
離去，行經台北市○○路、中正路口附近遇紅燈停車之際，坐於陳車上之乙○○即下
車，攔截羅車坐入後座，徒手毆打坐於前座之張章民頭部，迫使張章民由前座爬至後
座，羅阿對並駕車繞返「基隆港海鮮店」。甲○○取杖駕駛錢車返抵「基隆港海鮮店
」後，由羅阿對駕車，甲○○則改坐羅車，加以指揮，並於羅車內毆打張章民之頭部
，乙○○及陳建源二人則分別駕駛錢車、陳車，尾隨在後，共同挾持張章民不得自由
行動而妨害其自由。同日晚間十一時四十五分許，車行至台北縣新店市○○○路十六
公里處彎道旁，甲○○等四人見該處有一小方空地，遂停車由陳建源將已受傷之張章
民拉出，由甲○○、乙○○、陳建源三人再共同圍毆張章民。甲○○返車取出木杖，
甲○○、乙○○父子二人仍接續基於同一傷害之故意，由一人持木杖擊打張章民，一
人防止其逃跑，此時陳建源勸阻甲○○、乙○○不要再打張章民，甲○○、乙○○二
人主觀上雖無殺害張章民之意圖，然對於該處緊鄰百餘公尺高深之山崖，倘張章民負
傷摔落，客觀上將會發生死亡之結果，甲○○、乙○○均為識慮成熟之成年人，當亦
有預見此結果發生之可能，猶仍不予罷手，乃竟以共同傷害之故意，繼續追打張章民
，導致張章民因被追打無法逃避而失足跌落山崖，計共受有：１、顏面骨左、右眼眶
下方凹陷性骨折二‧六〤一‧六公分、二‧七〤二‧一公分；２、左側肩胛骨中央部
分有六公分線狀骨折；３、肋骨八個背部端點損傷，五截（已折斷）中斷；４、第三
至第六頸椎骨折；５、第二及第四胸椎骨折等多處鈍力性顱腦及胸部損傷，因而傷重
死亡。甲○○旋即丟棄木杖，四人並逃離現場。嗣因張章民之妻吳怡慧向羅阿對、甲
○○極力追問，其等始說出張章民跌落之地點，而於八十八年七月十六日晚間六時許
，經警在台北縣新店市○○○路十六公里處路旁下方山崖處尋獲張章民之屍體，並由
張章民生前之行動電話通聯紀錄，循線查得前情，因而撤銷第一審關於上訴人甲○○
部分之判決，改判論處上訴人甲○○與乙○○共同傷害人之身體，因而致人於死罪刑
，固非無見。
惟查：(一)有罪之判決書，對被告有利之證據不採納者，應說明其理由，為刑事訴訟法
第三百十條第二款所明定。故有罪判決書對於被告有利之證據，如不加採納，必須說
明其不予採納之理由，否則亦難謂無判決不備理由之違誤。上訴人甲○○於原審主張
刑事警察局對羅阿對為測謊之鑑定，鑑定結果，羅阿對就「對於張某自己跌落山崖一
事，你有說謊嗎？（答：沒有）」，並無不實反應，有鑑驗通知書在卷（第一審卷卷
一第八十三頁），足以證明羅阿對之供述實在，益見陳建源陳稱上訴人甲○○與乙○
○以木杖追打被害人張章民，屬不實之陳述（重上更(四)卷卷一第一０七頁至第一０九
頁、卷二第一六五頁至第一六七頁），原判決就此有利上訴人甲○○之證據如何不可
採信，未予詳為說明指駁，即遽為上訴人甲○○不利之認定，自有判決不備理由之違
法。(二)加重結果犯，以行為人對於加重結果之發生有預見之可能，能預見而不預見者
為要件。倘加害人主觀上已有預見，而結果之發生又不違背其本意時，則屬刑法第十
三條第二項所規定間接故意之範疇，無復論以加重結果犯之餘地。因此加害人對於結
果之發生客觀上能否預見、主觀上是否「不預見」，以及該項結果之發生是否違背其
本意，均與判斷加害人應負何種刑責有重要關係，自應於事實欄加以認定，並於理由
內詳予明，以資為判決之依據。原判決事實欄認定「……甲○○……二人……對於
該處緊鄰百餘公尺高深之山崖，倘張章民負傷摔落，客觀上將會發生死亡之結果，甲
○○、乙○○均為識慮成熟之成年人，當亦有預見此結果發生之可能，猶仍不予罷手
……」（原判決第三頁倒數第三行起），似係認定被害人死亡結果之發生，上訴人已
有預見，且似認上訴人甲○○「預見此結果發生之可能，猶仍不予罷手……」，就該
項死亡結果之發生，上訴人甲○○主觀上是否「不預見」，及是否違背其本意，事實
欄漏未予以記載認定，理由欄亦未予以說明，自有未合。(三)原判決認定「……迨羅阿
對、張章民餐畢，由羅阿對駕駛羅車一同離去，行經台北市○○路、中正路口附近遇
紅燈停車之際，坐於陳車上之乙○○即下車……」（原判決第三頁第五行起），惟該
路口是否在台北市區？抑在台北縣新店市地區？宜予查明。原判決認定「被害人被發
現時……１、屍體骨骼情形：……(5)、第二及第四胸椎突骨折」（原判決第十三頁第
四行），與卷內解剖紀錄所記載「第二及第四胸椎脊突骨折」（相驗卷第卅二頁）略
有未符；原判決理由欄記載「……台平法醫到場，據石台平法醫研判：墜落過程應有
多數障礙物（樹木），故較不……」（原判決第廿頁第一行）似屬贅文；原判決理由
欄認定「……由於樹與樹之間的距離不夠，如身落會造成骨折，滾落會形成皮肉傷而
不會骨折……」（原判決第廿二頁最後一行起），與卷內所附內政部警政署刑事警察
局九十二年六月十三日刑醫字第０九二０一００二九七號函（原審更四卷卷一第一七
二頁以下）所載亦不盡一致；原判決認定「……以被害人墜落山谷曝屍多日之情，身
上衣物或有可能係遭野生動物啃咬，自難僅憑衣物毀損即推論係因墜落時碰撞樹枝所
致。……」（原判決第廿四頁第七行起），上訴人甲○○主張該論斷若屬可信，「依
常情被害人之屍骨應已肢離碎散且腐敗……」，是否可採？宜併予注意。以上或為上
訴意旨所指摘，或為本院得依職權調查之事項，應認原判決此部分仍有發回更審之原
因。
二上訴人乙○○部分（即駁回部分）：
查第三審上訴書狀，應述上訴之理由，其未述者，得於提起上訴後十日內補提理
由書於原審法院，已逾上述期間，而於第三審法院未判決前仍未提出上訴理由書狀者
，第三審法院應以判決駁回之，刑事訴訟法第三百八十二條第一項、第三百九十五條
後段規定甚明。本件上訴人乙○○因傷害致人於死案件，不服原審判決，於九十二年
八月廿六日提起上訴，並未述理由，迄今逾期已久，於本院未判決前仍未提出，依
上開規定，其上訴自非合法，應予駁回。
據上論結，應依刑事訴訟法第三百九十五條後段、第三百九十七條、第四百零一條，
判決如主文。
中      華      民      國    九十二    年     十二     月    二十五    日
                              最高法院刑事第十二庭
                                  審判長法官  陳  正  庸
                                        法官  賴  忠  星
                                        法官  王  居  財
                                        法官  林  開  任
                                        法官  呂  永  福
      右正本證明與原本無異
                                              書  記  官
中      華      民      國    九十三    年      一      月      二      日
                                                                        Ｋ


司法院資訊處製作；財團法人民間司法改革基金會備份。
